臺北高等行政法院判決
　　　　　　　　　　　　　93年度訴字第00132號
　　　　　　　　　　　　　　　.
原　　　告　甲○○
訴訟代理人　丁○○
被　　　告　勞工保險局
代　表　人　乙○（總經理）
訴訟代理人　戊○○
　　　　　　丙○○
上列當事人間因農保事件，原告不服行政院中華民國92年12月5
日院臺訴字第0920091493號訴願決定，提起行政訴訟。本院判決
如下：
　　主  文
原告之訴駁回。
訴訟費用由原告負擔。
　　事  實
一、事實概要：原告於民國（下同）79年7月1日以苗栗縣大湖鄉
    農會為投保單位，以非農會會員自耕農資格參加農民健康保
    險為被保險人。被告於91年9月2日派員訪查結果，以原告已
    遷居桃園市約19年，且農地已租他人耕作並無實際從事農作
    ，於91年10月8日以保受承字第09160459500號函（下稱原處
    分）核定原告加保時顯未實際從事農業工作，欠缺從事農業
    生產工作之投保要件，自79年7月1日起取消其被保險人資格
    ，溢領之老農津貼新台幣（下同）147,000元應繳還被告。
    原告不服取消農民健康保險被保險人資格部分，向農民健康
    保險監理委員會申請審議，遭該會92年5月28日農監審字第
    8797號審定書駁回，原告仍不服，提起訴願，嗣經行政院訴
    願決定駁回，遂提起本件行政訴訟。
二、兩造聲明：
　(一)原告聲明求為判決：訴願決定、爭議審定及原處分關於農民
    健康保險被保險人資格部分均撤銷。
　(二)被告聲明求為判決：如主文所示。
三、兩造之爭點：
    原告是否有從事農業工作時間每年合計達90日以上？
　(一)原告主張之理由：
    1.原告雖經鑑定為極重度障礙，但四肢健全，經年實際從事
      農業工作，有農地可資為證。
    2.被告僅憑常年在外就學孫女之訪查紀錄，即取消原告農民
      健康保險之被保險人資格並無要求實際操作農事。
    3.原告又於92年7月29日由苗栗縣大湖鄉農會審查通過加保
      資格，被告再於92年9月4日派員於其戶籍地苗栗縣大湖鄉
      訪查並受理其自92年7月29日起加保農民健康保險在案。
　(二)被告主張之理由：
    1.依據農民健康保險條例第5條第2項暨「從事農業工作農民
      申請參加農民健康保險認定標準及資格審查辦法」均明定
      ，非農會會員申請參加農保，需以從事農業工作為要件。
      農民健康保險條例第19條規定：「投保單位為不合本條例
      規定之人員辦理參加保險手續，領取保險給付者，保險人
      應依法追還；並取消該被保險人資格」。
    2.本案被告以原告於71年即經鑑定為極重度多重障，嗣91年
      9月2日派員訪查是否具從事農作之能力，始發現原告於72
      年左右即居住桃園巿，苗栗縣大湖鄉之農地已租他人耕作
      ，多年來未再從事農作迄今，有訪查紀錄可稽，訪查紀錄
      並經受訪問人按指印及在場人原告蓋章在卷，是以，原告
      障礙部位既為耳聾及聲啞不影響其農作能力，因此，被告
      無須要求其實際操作農事，惟原告因居住桃園，農地在苗
      栗，並未實際從事農業工作，欠缺從事農業生產工作之投
      保要件，被告爰自79年7月1日起取消原告農民健康保險被
      保險人資格，原告又於92年7月29日由苗栗縣大湖鄉農會
      審查通過加保資格，被告再於92年9月4日派員於其戶籍地
      苗栗縣大湖鄉訪查並受理其自92年7月29日起加保在案。
      綜上，原處分應無不合。
　　理  由
一、本件訴訟程序進行中，被告之代表人已變更為乙○，此有行
    政院93年6月15日院授人力字第0930062761號令在卷可按，
    茲由新任代表人具狀聲明承受訴訟，核無不合，應予准許。
二、原告起訴主張：原告雖於71年間經鑑定為身心障礙，但四肢
    健全，乃於79年7月1日以苗栗縣大湖鄉農會為投保單位，以
    非農會會員自耕農資格參加農民健康保險為被保險人，詎原
    處分違法以被告91年9月2日派員訪查結果，以原告已遷居桃
    園市約19年，且農地已租他人耕作並無實際從事農作為由，
    自79年7月1日起取消原告之被保險人資格，於法有違，為此
    訴請如聲明所示云云。
三、被告則以：被告以原告於71年即經鑑定為極重度多重障，嗣
    於91年9月2日派員訪查是否具從事農作之能力，始發現原告
    於72年左右即居住桃園巿，苗栗縣大湖鄉之農地已租他人耕
    作，多年來未再從事農作迄今，爰自79年7月1日起取消原告
    農民健康保險被保險人資格等語置辯。
四、本件兩造不爭之原告於79年7月1日以苗栗縣大湖鄉農會為投
    保單位，以非農會會員自耕農資格參加農民健康保險為被保
    險人，原告於71年5月5日因極重度多重障礙向苗栗縣政府領
    取身心障礙手冊等情，並有苗栗縣政府社會局福利課列印資
    料附於原處分卷可稽，堪認為真實。
五、按農民健康保險條例第5條規定：「農會法第12條所定之農
    會會員應參加本保險為被保險人，並以其所屬基層農會為投
    保單位。非前項農會會員，年滿15歲以上從事農業工作之農
    民，參加本保險為被保險人者，應以其戶籍所在地之基層農
    會為投保單位。前項從事農業工作農民之認定標準及資格審
    查辦法，由中央農業主管機關會同中央主管機關定之。」第
    19條規定：「投保單位為不合本條例規定之人員辦理參加保
    險手續，領取保險給付者，保險人應依法追還；並取消該被
    保險人資格。」是本件之爭執，厥在於原是否合於從事農業
    工作農民認定標準及資格審查辦法所規定之被保險人資格？
六、經查：
  (一)按78年6月30日行政院農業委員會與內政部會銜訂定發布從
    事農業工作農民認定標準及資格審查辦法全文11條，第1條
    規定：「本辦法依農民健康保險條例第5條第3項規定訂定之
    。本辦法未規定者，依有關法令辦理。」第2條規定：「本
    辦法所稱農民係指農會法第12條所定之農會會員以外，申請
    參加農民健康保險為被保險人之從事農業工作之農民而言。
    」第3條規定：「農民申請參加農民健康保險，應具備左列
    各款資格條件：一、年滿15歲以上者。二、從事農業工作時
    間每年合計達90日以上者。三、合於左列各目情形之一者：
    (一)自耕農：以本人、配偶或同戶直系血親所有農地（包括農
    、林、漁、牧用地）平均每人面積0.1公頃以上或利用耕地
    以外固定農事設施（指室內場地及設備）平均每人面積0.5
    公頃以上，從事農業生產者。(二)佃農：...... (三)雇農：...
    ... (四)第1、2目自耕農、佃農之配偶，或農會自耕農、佃農
    會員之配偶。四、無農業以外之專任職業者。」又查上開辦
    法雖歷經多次之修正，並於85年5月30日修正發布將原第3條
    移為第2條，惟關於非農會會員之加保資格，須以從事農業
    工作時間每年合計達90日以上者為要件之規定，迄未變動，
    合先說明。是本件之爭執，實在於原告是否有從事農業工作
    時間每年合計達90日以上？
  (二)查被告於91年9月2日派員至桃園縣桃園市○○路681巷19弄4
    5號訪視原告，原告在場，惟因原告聾啞，故由原告之孫女
    林春廷偕同原告於桃園市○○○街17號2樓接受訪問，其陳述
    略以：「甲○○除耳聾及啞巴外，身體行動自如，不用借助
    外力，仍具有農作能力，但其農地在苗栗縣大湖鄉老家，其
    已遷居桃園約19年，苗栗大湖老家之農地已租給別人耕作，
    甲○○多年來均未再從事農業工作迄今。其72年左右遷居桃
    園市後即未再從事農作。」等語，此有訪問紀錄附於原處分
    卷可按。原告主張林春廷長年在外求學不明詳情，惟本院以
    下列之理由，認其陳述應為真實可信：
    1.查原告於71年5月5日因極重度多重障礙向苗栗縣政府領取
      身心障礙手冊，所登記之「現在住所」為桃園縣桃園市○
      ○路681巷19弄45號，此有苗栗縣政府社會局福利課列印
      資料附於原處分卷可稽，而被告於91年9月2日派員至該址
      訪視原告，原告在場，此已如前述，是林春廷上開關於原
      告已遷居桃園市19年之陳述，顯屬有據。
    2.又查原告之配偶林周合妹及子林康和於原告加保前所有之
      農地，其地號分別為苗栗縣大湖鄉○○段1034之45、514
      之1及515號，此有土地登記簿謄本附於原處分卷可憑，是
      原告自加保時起其所能從事農作之土地，確實均在苗栗縣
      大湖鄉；原告不爭執上開土地多租給他人農作，惟另主張
      原告亦於桃園縣楊梅鎮○○○段164之35地號土地從事農
      作，並提出土地登記簿謄本附於原處分卷為證。無論原告
      從事農作之土地在苗栗縣鄉或在桃園縣楊梅鎮，均與原告
      實際居住之桃園市相距甚遠，是林春廷上開關於原告多年
      來未再從事農業工作之陳述，亦核屬有據。
  (三)此外，原告雖提出苗栗縣大湖鄉富興村村長及鄰長出具之「
    證明書」附於本院卷，內容略謂原告自79年起迄今均有實際
    從事農業工作，並提出農作之照片6幀附於原處分卷。然查
    ，上開證明書與前述原告早已於72年左右即遷居桃園市之事
    實相違背，不足採信；至照片僅能證明原告尚有農作能力，
    不能證明系爭原告之每年工作時間，故均不足採。
七、綜上所述，原告之主張，為無可採，原處分關於系爭被保險
    人資格部分，認事用法並無違誤，爭議審定及訴願決定遞予
    維持，亦無不合，原告訴請如聲明所示，均無理由，應予駁
    回。
據上論結，本件原告之訴為無理由，爰依行政訴訟法第98條第3
項前段，判決如主文。
中    華    民    國    94    年    1    月    27     日
                  第三庭審判長法  官　王　立　杰
                              法  官　黃　本　仁
                              法  官　王　碧　芳
上列正本係照原本做成。
如不服本判決，應於送達後二十日內，向本院提出上訴狀並表明
上訴理由，如於本判決宣示後送達前提起上訴者，應於判決送達
後二十日內補提上訴理由書（須按他造人數附繕本）。
中　　華　　民　　國　　94　　年　 　1　　月　 27  　 日
                                   書記官 鄭 聚 恩
